臺灣嘉義地方法院民事判決　九十三年度簡上字第四號
　　上　訴　人　　丁○○
　　被上訴人　　　乙○○
　　被上訴人　　　甲○○
　　兼
　　訴訟代理人　　丙　○
右當事人間請求確認通行權存在事件，上訴人對於中華民國九十二年十一月二十八日
本院嘉義簡易庭九十一年度嘉簡字第六八五號第一審判決提起上訴，於民國九十三年
九月二十九日經言詞辯論終結，本院判決如左：
    主      文
上訴駁回。
第二審訴訟費用由上訴人負擔。
    事實及理由
一、上訴人於原審起訴主張：上訴人所有坐落嘉義縣大林鎮○○段四一六之二四地號
    及同段四一六之三三地號土地（下稱系爭土地）與公路無適宜之聯絡，致不能為
    通常之使用，係屬袋地，必須通行被上訴人甲○○所有同段四一六之四一地號土
    地（下稱四一六之四一地號土地）、被上訴人丙○所有同段四一六之三二地號及
    同段四一六之三○號地號土地（下稱四一六之三二、四一六之三０地號土地），
    以及被上訴人乙○○所有同段四一六之二一地號土地（下稱四一六之二一地號土
    地），才能到達公路。而系爭土地西邊及北邊為第三人之果園，南邊為溪流，需
    經東邊進出，且靠近溪流部分之土地僅二點五公尺，上訴人使用之耕耘機車輪寬
    度已達二點四五公尺，至少應有三公尺之寬度，才足堪使用，故附圖二方案(一)寬
    度三公尺所示之通行方案，乃屬最便捷、最有效率、損害最少及安全之通行方式
    。如本院認定上訴人該項主張無理由，亦請規劃適當之路寬三公尺通行路線，以
    杜絕糾紛。為此，爰本於民法第七百八十七條第一項、第七百八十九條規定，聲
    明：原判決廢棄。確認上訴人就如附圖二方案(一)所示於四一六之三二地號土
    地Ｃ１部分面積二四九平方公尺、四一六之四一地號土地Ｂ１部分面積八一平方
    公尺，以及四一六之三○地號土地Ａ１部分面積一二九平方公尺有通行權。被上
    訴人應將該等地段土地留作道路供上訴人通行，並不得營建房屋等地上物或防阻
    上訴人通行之行為。
二、被上訴人則答辯以：如附圖二方案(一)所示者，並非現有道路，不是損害最少之方
    式，但基於解決問題，願意提供如附圖一所示四一六之四一地號土地編號５部分
    面積一一七平方公尺及編號３部分面積三五四平方公尺、四一六之三○地號土地
    編號２部分面積一六八平方公尺，以及四一六之二一地號土地編號１部分面積五
    四平方公尺供上訴人通行，但上訴人不得於該通行道路載運棄污物如穀渣、雞屎
    及雞隻屍體等，製造山區空氣惡臭與蚊蠅四飛。又上訴人要求路寬三公尺之請求
    亦無理由，蓋山區○○○○○路，大抵先使用小型卡車、農耕機或轎車搬運至公
    路後，再由大型卡車接運，故以現規格通路寬度如維持二點五公尺有效寬度，應
    足以可出入交通等語。並聲明：上訴駁回。
三、按土地因與公路無適宜之聯絡，致不能為通常使用者，土地所有人得通行周圍地
    以至公路，民法第七百八十七條第一項前段定有明文。查上訴人主張其所有系爭
    土地並未與公路相鄰，以及該土地以東，則依序與被上訴人甲○○所有四一六之
    四一地號土地、被上訴人乙○○所有四一六之二一地號土地，及被上訴人丙○所
    有四一六之三二、三○號地號土地相毗鄰之事實，有該土地登記簿謄本及地籍圖
    謄本附卷可稽，復為被上訴人所不爭，應堪信為真實。則上訴人依民法第七百八
    十七條第一項規定，主張其系爭土地對鄰地有通行權，即為可採。
四、次按得通行周圍土地以至公路之情形，通行權人應於通行必要之範圍內，擇其周
    圍地損害最少之處所及方法為之，此為民法第七百八十七條第二項所明定，是本
    件須審究者，在於通行道路應如何劃定，以兼顧兩造之利益。經查：
（一）系爭土地之西邊及北邊為果園，南邊為溪流，東邊為農田，且東邊已有如附圖
      一所示編號１、３、５部分所示之現有道路路段，編號１與３之間，並由設於
      訴外人蘇信華所有同段四一六之一八地號土地（下稱四一六之十八地號土地）
      上之道路連結等情，業經原審會同嘉義縣大林地政事務所測量人員及兩造勘查
      現場明確，製有勘驗筆錄在卷可稽，並有該地政事務所有九十二年七月三十日
      土地複丈成果圖存卷可按，應堪信為真實。被上訴人均同意提供如附圖一所示
      現有道路（扣除位於蘇信華土地上之部分）之通路供上訴人通行，被上訴人丙
      ○並陳明願提供所有編號２部分土地供上訴人通行，以代替原通行蘇信華土地
      之道路，則堪認附圖一所示道路，係對被上訴人損害最少之通行方式。又固然
      比較附圖一及附圖二方案(一)所示方案之通行方式，附圖二方案(一)所示通行方式
      對於上訴人而言，可節省連接公路之路程距離，然通行之處所既以對被上訴人
      損害最少之方式為優先考量，且系爭土地已開闢有如附圖一之通路，上訴人自
      不得任意改道，要求通行附圖二方案(一)所示非現有道路之通行路線，以符合被
      上訴人之利益。
（二）至於通行寬度部分，上訴人主張耕耘機車輪寬度為二點四五公尺，通行寬度至
      少應有三公尺云云。然查如附圖一所示通行方式係上訴人長期通行所形成，最
      窄處亦有二點五公尺之事實，業經原審勘驗明確，且為兩造所不爭，堪信屬實
      。則該通路既為長期通行所形成，足認該條道路最窄之寬度二點五公尺已足供
      上訴人使用，上訴人主張通行道路應劃至三公尺寬，要屬無據，不應准許。另
      上訴人主張附圖一所示編號５部分緊鄰溪流，雨天時有塌陷之危險云云，惟該
      通路已長期使用至今，且上訴人對該通路既有通行權存在，自得在該通路上施
      設為使其通安全之相關設施，尚不得空言安全上之理由，而使被上訴人蒙受較
      大之損失。
（三）上訴人於本審中固另主張四一六之十八地號土地上之道路非原有道路，且該筆
      土地係訴外人蘇信華所有，原審判決未經訴外人蘇信華同意，而認定上訴人就
      該土地上有通行權，為不合法云云。然查原審所為判斷，係確認上訴人對於附
      表一所示斜線部分之道路通行權存在，該等斜線部分土地，並未坐落在訴外人
      蘇信華所有四一六之十八地號土地上，此有嘉義縣大林地政事務所複丈成果圖
      在卷可查，上訴人此部分主張，亦屬無據。
（四）至上訴人另主張希望通行如附圖三所示ＩＢＥＦＧ土地至系爭土地云云，惟查
      如附圖三所示ＩＢ土地係在被上訴人住處前，上訴人亦表示通行該處，被上訴
      人「丙○家之私密確實曝露無遺」等語（詳本審卷第四頁最後一行），另被上
      訴人亦均不同意上訴人在其住處前通行，並稱：上訴人所載運雞糞臭味會飄至
      住處，令人難受等語，是本院認為上訴人請求行使如附圖三所示ＩＢＥＦＧ，
      將使被上訴人之生活蒙受較大之損害，不應准許。
（五）按因土地一部之讓與或分割，致有不通公路之土地者，不通公路土地之所有人
      ，因至公路，僅得通行受讓人或讓與人或他分割人之所有地。民法第七百八十
      九條第一項定有明文。上訴人主張四一六之三三地號土地與四一六之三二地號
      土地係於五十八年九月十九日自同段四一六之二二地號土地分割而來，故應通
      行四一六之三二地號土地，即附圖二方案(一)之通行方式。惟查同段四一六之三
      二地號土地四周亦均為田地，無直接與公路聯絡，有上訴人所提地籍圖謄本在
      卷可稽，是系爭土地並非因上述分割行為才致有不通公路之土地之情形，是本
      件未符合民法第七百八十九條第一項之要件。
五、綜上，經斟酌上訴人對外聯絡之通行目的，以及對周圍土地所有人造成的各別損
    害程度等因素，認為如附圖一所示之通行方式，對於鄰地之損害最小。從而，上
    訴人本於民法第七百八十七條第一項前段規定，請求確認如附圖二方案(一)所示，
    為無理由，不應准許。原審就上開准許被上訴人請求部分，為被上訴人勝訴之判
    決，洵屬正當。上訴論旨，仍執陳詞，指摘原判決不當，求予廢棄，為無理由。
六、本案事證已臻明確，兩造其餘攻擊防禦方法及所為舉證，均核於本判決結果不生
    影響，爰不另一一論述，附此敘明。
七、據上論結，民事訴訟法第四百三十六條之一第三項、第四百四十九條第一項、第
    七十八條。
中　　　華　　　民　　　國　　九十三　　年　　　十　　　月　　 十三 　　日
~B臺灣嘉義地方法院民事第二庭
~B　　審判長　法　官　甘　大　空
~B　　　　　　法　官　蕭　道　隆
~B　　　　　　法　官　張　育　彰
右為正本係照原本作成。
本判決不得上訴。
中　　　華　　　民　　　國　　九十三　　年　　　十　　　月　　 十三 　　日
~B　　　　　　書記官　馮　澤　文
